【裁判字號】    96,訴,2415
【裁判日期】    970318
【裁判案由】    拆屋還地等
【裁判全文】
臺灣臺中地方法院民事判決              96年度訴字第2415號
原      告  丁○○
訴訟代理人  陳惠伶    律師
複代理人    丙○○
被      告  乙○○
訴訟代理人  吳榮昌    律師
複代理人    陳世川    律師
            甲○○
上列當事人間請求拆屋還地等事件，於民國97年3月4日言詞辯論
終結，本院判決如下：
    主      文
被告應將坐落臺中縣神岡鄉○○段二一四之一一地號土地如附圖
所示Ａ部分面積二四九平方公尺之鐵架房屋及Ｃ部分面積一二二
平方公尺之鐵架石棉瓦房屋拆除，並將土地連同如附圖所示Ｂ部
分面積二五平方公尺之空地返還原告。
被告應給付原告新臺幣貳拾陸萬貳仟柒佰參拾貳元，及自民國九
十六年九月八日起至清償日止，按週年利率百分之五計算之利息
；並自民國九十六年九月一日起至前項土地之地上物拆除之日止
，按月給付原告新台幣壹萬參仟貳佰元。
原告其餘之訴駁回。
訴訟費用由被告負擔十分之九，餘由原告負擔。
本判決原告勝訴部分於原告以新臺幣伍拾貳萬捌仟元供擔保後，
得假執行。但被告如以新臺幣壹佰伍拾捌萬肆仟元為原告預供擔
保後，得免為假執行。
原告其餘假執行之聲請駁回。
    事實及理由
一、程序事項之說明：
    按訴狀送達後，原告不得將原訴變更或追加他訴，但擴張或
    減縮應受判決事項之聲明者，不在此限，民事訴訟法第255
    條第1項第3款定有明文。本件原告於起訴時，原係聲明「被
    告應將坐落於台中縣神岡鄉○○段214之11、214-19地號土
    地上之地上物拆除，返還土地與原告。」「被告應給付原告
    新台幣（下同）347,378元，及自起訴狀繕本送達翌日起至
    清償日止，按年息5%計算之利息。」「被告應自民國96年9
    月1日起至地上物拆除為止，按月給付原告13,400元。」嗣
    經測量後，於96年12月3日具狀減縮聲明為「被告應將坐落
    於台中縣神岡鄉○○段214之11地號土地上之地上物拆除（
    即附圖所示編號A部分鐵架房屋面積249平方公尺、B部分水
    泥空地面積25平方公尺、C部分鐵架石棉瓦房屋面積122平方
    公尺），返還土地與原告。」「被告應給付原告343,833元
    ，及自起訴狀繕本送達翌日起至清償日止，按年息5%計算之
    利息。」「被告應自96年9月1日起至地上物拆除為止，按月
    給付原告13,200元。」核其性質係為減縮應受判決事項之聲
    明，依前開規定，應屬適法。
二、兩造之主張：
  (一)原告起訴主張：
    1.坐落台中縣神岡鄉○○段214地號、地目：田、面積3,213
      平方公尺土地，及同段214-1地號、地目：田、面積1,384
      平方公尺土地，原為原告及被告之配偶王廖秀鳳、訴外人
      王裕、王建德、王昧、王定、王建南、王健隆、王山霖等
      人所共有，於85年間政府徵收前原訂有分管契約。因訴外
      人王廖秀鳳於系爭214地號土地上興建之房屋占用土地面
      積超過其應有部分，原告於91年7月11日向本院提起分割
      共有物之訴，即有終止分管契約之意思表示，經本院於92
      年9月30日以91年度訴字2628號民事判決分割，訴外人王
      廖秀鳳上訴後，由臺灣高等法院臺中分院於93年6月9日以
      93年度上字第18號民事判決駁回上訴及由最高法院於94年
      12月22日以94年度台上字第2326號民事裁定駁回上訴而確
      定。原告因前揭共有土地裁判分割而取得坐落台中縣神岡
      鄉○○段214-11地號、地目：田、面積396平方公尺土地
      及同段214-19地號、地目：田、面積6平方公尺土地之所
      有權，並已於95年4月27日以判決共有物分割為原因而登
      記完畢。嗣後系爭214-19地號土地於96年2月1日為政府徵
      收而移轉登記予中華民國，管理者為交通部高速鐵路工程
      局。經原告於95年8月7日以前開分割共有物確定判決為執
      行名義，向本院聲請對訴外人王廖秀鳳強制執行拆除其所
      有位於系爭214-11、214-19地號土地上之地上物，並點交
      系爭土地與原告，經本院民事執行處95年度執字第38981
      號強制執行事件受理在案。被告及訴外人王廖秀鳳分別於
      95年9月4日聲明異議，主張該地上物為被告所有，原告無
      權聲請強制執行拆除系爭房屋，惟該屋依前開分割共有物
      訴訟確定判決認定並不存在於上開土地上，經執行法院向
      台中縣稅捐稽徵處調取系爭房屋平面圖、房屋稅籍證明書
      等資料，始知73年間被告除於分割土地上興建之164.88平
      方公尺之建物外，另於74年、77年、82年間分別增建261
      、60、30平方公尺，增建部分與前述164.88平方公尺之建
      物連接，迄無移轉紀錄，足見系爭地上物為被告所有。訴
      外人王廖秀鳳雖為系爭土地分割前之共有人之一，惟被告
      非為訴外人王廖秀鳳占有該地，且被告未經其他共有人之
      同意，擅自於系爭土地上興建房屋，係無權占有原告所有
      之土地。該土地上有被告所有門牌號碼台中縣神岡鄉○○
      村○○路394、396號房屋各一棟，其中三民路394號係鐵
      架石棉瓦房屋，坐落於原告所有台中縣神岡鄉○○段214-
      11地號如附圖即台中縣豐原地政事務所96年11月12日複丈
      成果圖所示C部分面積122平方公尺之土地上；同村三民路
      396號係鋼架鐵皮房屋，坐落於原告所有台中縣神岡鄉○
      ○段214-11地號如附圖所示A部分面積249平方公尺之土地
      上，及坐落於同段214-19地號如附圖所示D部分面積1平方
      公尺之土地上。爰依民法第767條規定請求被告拆除坐落
      於系爭土地上之地上物，及返還系爭土地予原告。又被告
      因於裁判分割前無權占有系爭土地面積達515.9平方公尺
      ，獲有相當於土地租金之利益，致原告之共有權利受有損
      害；且原告與訴外人王廖秀鳳及其他共有人間，就系爭21
      4地號土地，縱於高鐵徵收前後定有分管契約，然其他共
      有土地已有部分為高鐵徵收，且所徵收者大部分為原告分
      管之土地，原告即以原分管契約約定與共有人之應有部分
      比例不同，而請求協議分割遭被告拒絕，遂於91年7月11
      日提起分割共有物之訴，原告既請求協議、裁判分割共有
      物，即有終止分管契約之意思表示（縱非明示，亦屬默示
      終止分管契約之意思表示），是於原告終止分管契約後，
      被告之占有即為無權占有，因此本件原告請求被告返還相
      當於租金之不當得利之「起點」，應可自原告終止分管契
      約後之91年9月1日起算。於裁判分割確定前原告所有權應
      有部分為被告無權占有之面積，經比例計算後為64.4875
      平方公尺，於裁判分割後，被告無權占有原告所有之土地
      ，占用系爭214-11地號土地之面積達396平方公尺，占用
      系爭214-19地號土地之面積為1平方公尺，合計為397平方
      公尺；而系爭214-19地號土地於96年2月1日復經徵收，是
      被告自96年2月1日起占用原告所有土地之面積為396平方
      公尺。被告占用原告所有土地，當獲有相當於土地租金之
      利益，致原告之所有權受有損害。被告所興建之系爭房屋
      係出租他人作廠房、辦公室使用，系爭三民路394號房屋
      及前面空地（即上揭附圖所示B、C部分），現由被告出租
      予訴外人王建山，租期為95年3月15日起至98年3月14日止
      ，租金為每月21,000元（出租範圍包括同段214-10地號土
      地之部分地上建物）；系爭三民路396號房屋（如附圖所
      示編號A部分）則由被告出租予訴外人詮鴻工程檢驗科技
      有限公司，租期為自95年5月20日起至98年5月19日止，租
      金為每月20,000元。是被告所有之系爭房屋既係出租供他
      人營業使用，自無土地法第97條規定之適用，原告請求依
      土地公告現值之10%計算被告應返還之相當於租金之不當
      得利。經計算後，原告主張被告自91年9月1日起至92年8
      月31日止，應返還原告24,505元；自92年9月1日起至93年
      8月31日，應返還原告24,505元；自93年9月1日起至94年8
      月31日止，應返還原告24,505元；自94年9月1日起至94年
      12月22日止，應返還原告7,586元；自94年12月23日起至9
      5年4月30日止，應返還原告53,317元；自95年5月1日起至
      95年12月31日止，應返還原告103,926元；自96年1月1日
      起至96年1月31日止，應返還原告13,487元；自96年2月1
      日起至96年8月31日止，應返還原告92,002元；合計為343
      ,833 元。另應自96年9月1日起至地上物拆除止，按月給
      付原告13,200元。爰依民法第179條規定，請求被告返還
      原告按土地公告現值10%計算之不當得利343,833元，及自
      96年9月1日起至地上物拆除為止，按月給付原告13,200
      元等語。
    2.被告抗辯系爭房屋興建之初得到當時土地全體共有人之同
      意，並不實在。台中縣政府73年建管使字第1802號建造執
      照卷宗資料中之「土地使用權同意書」並非原告所出具，
      顯非真正。被告因得共有人之一即訴外人王廖秀鳳之同意
      ，而使用王廖秀鳳所分管之位置，然分割之後，被告仍繼
      續占有原告分得之土地，又擅自於系爭土地上興建房屋出
      租他人，自屬無權占有。原告因裁判分割共有物而取得系
      爭土地之所有權，基於民法第767條規定，請求被告拆除
      地上物返還土地，及請求被告返還無權占有土地而獲得相
      當於地租之不當得利，係屬權利之正當行使，並無違反民
      法第148條規定之問題。依被告所提出「共有土地分耕分
      管契約書」，其上所載系爭214-1地號土地面積2,768平方
      公尺，係屬錯誤，應為1,384平方公尺，因此該分管契約
      書已有面積上之錯誤，縱該分管契約書為正確，系爭214
      地號土地與原告管理使用之位置為編號乙部分，均係被告
      興建之房屋，故原告對被告請求返還相當於土地租金之不
      當得利，於法並無不合等語。並聲明：
      (1)被告應將坐落於台中縣神岡鄉○○段214之11地號土地
        上之地上物拆除（即附圖所示編號A部分鐵架房屋面積
        249平方公尺、B部分水泥空地面積25平方公尺、C部分
        鐵架石棉瓦房屋面積122 平方公尺），返還土地與原告
        。
      (2)被告應給付原告新台幣（下同）343,833元，及自起訴
        狀繕本送達翌日即96年9月8日起至清償日止，按年息5%
        計算之利息。
      (3)被告應自96年9月1日起至地上物拆除為止，按月給付原
        告13,200元。
      (4)原告願供擔保請准宣告假執行。
  (二)被告則以：
    1.被告所有房屋係坐落於原台中縣神岡鄉○○段214地號土
      地上，於72年間，系爭214地號土地之各共有人就該地訂
      有分管契約，被告所有系爭房屋是建築於訴外人王廖秀鳳
      分管土地上，且於興建時有得全體共有人之同意，由全體
      共有人出具同意書，取得台中縣政府建設局七三建管使字
      第1802號使用執照，初始核准之建築面積為164.88平方公
      尺，陸續於74年、77年、82年間分別增建261、60、30平
      方公尺，增建部份與前述164.88平方公尺建物連接。原告
      於系爭房屋興建之時，就被告興建房屋於系爭土地上之事
      實即已知悉並同意，被告並非無權占有系爭土地。否則原
      告等土地共有人怎會歷經20餘年均未有任何反對之意思表
      示。其後，原告雖因共有物分割而單獨取得系爭2筆土地
      之所有權，兩造間之法律關係應類推適用法定地上權之規
      定，原告尚不得請求被告拆屋還地。
    2.縱認被告之抗辯不可採，原告行使其權利所獲得之利益極
      微，被告卻須面臨房屋遭拆毀，所承受之損失甚鉅。雖被
      告一再向原告表示願承租或購買系爭土地，但為原告所拒
      絕，且系爭土地地目為田，現已無水源可供灌溉，原告之
      請求已構成權利濫用，亦有違誠信原則。
    3.被告之配偶曾為系爭土地之共有人，於土地分割之前，被
      告係無償使用系爭土地，實際上是基於家族為土地之共有
      人而使用土地。再土地雖登記為訴外人王廖秀鳳，然訴外
      人王廖秀鳳為原告之配偶，依當時民法之規定，所有權人
      仍為被告。是原告請求被告給付系爭土地分割前相當於租
      金之不當得利，為無理由。
    4.系爭土地裁判分割之判決確定後，被告已非原告分得土地
      即系爭214之11、214之19地號土地之所有權人，因而被告
      確實應給付判決確定後之地租。惟系爭214之11、214之19
      地號土地為農地，若原告從事農業使用，一年之報酬相當
      有限，且該地位於高速鐵路沿線，日後無法興建房屋，原
      告請求依土地公告現值總價10%計算被告每年所獲得相當
      租金之不當得利，並無理由，被告願比照系爭土地附近台
      糖公司、台中農田水利會、國有財產局所有之農地出租他
      人之租金水準計算租金等語，資為抗辯。並聲明：
      (1)原告之訴及假執行之聲請均駁回。
      (2)如受不利判決，請准供擔保免為假執行。
三、下列事實為兩造所不爭執，並有土地登記簿謄本、本院91年
    度訴字第2628號民事判決、臺灣高等法院臺中分院93年度上
    字第18號民事判決、最高法院94年度台上字第2326號民事裁
    定、台中縣豐原地政事務所土地複丈成果圖、房屋租賃契約
    書等為證，自堪信為真實，本院採為判決之基礎。
  (一)坐落台中縣神岡鄉○○段214地號、地目：田、面積3213平
    方公尺土地，及同段214-1地號、地目：田、面積1384平方
    公尺土地，原為原告及訴外人王廖秀鳳、人王裕、王建德、
    王昧、王定、王建南、王建隆、王山霖等人所共有，經原告
    於91年7月11日向本院提起分割共有物之訴，由本院於92年9
    月30日以91年度訴字第2628號民事判決分割，訴外人王廖秀
    鳳上訴後，由臺灣高等法院臺中分院於93年6月9日以93年度
    上字第18號民事判決駁回上訴及由最高法院於94年12月22日
    以94年度台上字第2326號民事裁定駁回上訴而確定。
  (二)坐落台中縣神岡鄉○○段214-11地號、地目：田、面積396
    平方公尺土地，為原告因前項共有土地裁判分割而取得單獨
    所有者，並已於95年4月27日以判決共有物分割為原因而登
    記完畢。又同段214-19地號、地目：田、面積6平方公尺土
    地，為原告因前項共有土地裁判分割而取得單獨所有者，並
    已於95年4月27日以判決共有物分割為原因而登記完畢，嗣
    再於96年2月1日為政府徵收而移轉登記予中華民國，管理者
    為交通部高速鐵路工程局。
  (三)前項土地上有被告所有門牌號碼台中縣神岡鄉○○村○○路
    394、396號房屋各一棟，其中三民路394號係鐵架石棉瓦房
    屋，坐落於原告所有台中縣神岡鄉○○段214-11地號如台中
    縣豐原地政事務所96年11月12日複丈成果圖所示C部分面積1
    22平方公尺之土地上；三民路396號係鋼架鐵皮房屋，坐落
    於原告所有台中縣神岡鄉○○段214-11地號如台中縣豐原地
    政事務所96年11月12日複丈成果圖所示A部分面積249平方公
    尺之土地上，及坐落於同段214-19地號如台中縣豐原地政事
    務所96年11月12日複丈成果圖所示D部分面積1平方公尺之土
    地上。上揭複丈成果圖所示B部分面積25平方公尺，係坐落
    於原告所有台中縣神岡鄉○○段214-11地號土地上。
  (四)被告所有門牌號碼台中縣神岡鄉○○村○○路394號房屋及
    其前面空地（即上揭複丈成果圖所示B、C部分），現由被告
    出租予訴外人王建山，租期為95年3月15日起至98年3月14日
    止，租金為每月21,000元（出租範圍包括同段214-10地號土
    地之部分地上建物）。同村三民路396號房屋則由被告出租
    予訴外人詮鴻工程檢驗科技有限公司，租期為自95年5月20
    日起至98年5月19日止，租金為每月20,000元。
  (五)坐落台中縣神岡鄉○○段214-11地號及同段214-19地號土地
    91年至94年之公告現值為3,800元，95年之公告現值為3,900
    元，96年迄今之公告現值為4,000元，申報地價則均為488元
    。
四、本件訴訟之爭點：
  (一)原告以被告係無權占有使用原告所有系爭土地，而請求被告
    應拆屋還地，是否有理由？
  (二)如被告係無權占有使用系爭土地，則原告得請求被告給付相
    當於租金之不當得利之損害金之數額為何？
五、得心證之理由：
  (一)按以無權占有為原因，請求返還土地者，占有人對土地所有
    權存在之事實無爭執，而僅以非無權占有為抗辯者，土地所
    有權人對其土地被無權占有之事實無舉證責任，占有人自應
    就其取得占有係有正當權源之事實證明之，如不能證明，則
    應認原告之請求為有理由，最高法院85年度台上字第1120號
    、72年度台上字第1552號判決可資參照。經查，被告對於系
    爭土地係原告所有之事實並無爭執，依舉證責任之分配，自
    應就其占有系爭土地有正當權源之事實負舉證之責任。被告
    雖抗辯其於系爭建物興建時有得全體共有人之同意，且係建
    築在其配偶即訴外人王廖秀鳳於系爭土地分割前即台中縣神
    岡鄉○○段214地號土地所分管之範圍，其得訴外人王廖秀
    鳳之同意使用土地，自非無權占有，而其後原告雖因分割共
    有物訴訟而取得系爭土地之單獨所有權，然應類推適用法定
    地上權之規定，原告不得請求被告拆屋還地等情。查被告抗
    辯其係得原共有人之一即訴外人王廖秀鳳之同意而使用訴外
    人王廖秀鳳就系爭土地分割前所分管之土地，已據提出共有
    土地分耕分管契約書一件為證，固堪信為真實；惟被告既自
    承其係經訴外人王廖秀鳳之同意而無償使用訴外人王廖秀鳳
    所分管之土地，是其與訴外人王廖秀鳳就土地之使用關係顯
    為使用借貸無誤。而按使用借貸非如租賃之有民法第425條
    之規定，故物之原所有人將物借予他人使用，嗣將物移轉予
    第三人所有，該他人不得對第三人即物之現在所有人主張有
    使用借貸之權利。是系爭214地號土地於分割前，訴外人王
    廖秀鳳基於土地分耕分管契約書之約定，就其所分管之土地
    固得自由使用收益，而無償提供予被告使用，被告在土地分
    耕分管契約書終止前之占有系爭土地，固非無權占有，然於
    系爭214地號土地經裁判分割而終止分管契約後，即不得對
    現所有權人即原告主張有使用借貸之權利。而查系爭214地
    號土地業於94年12月22日經最高法院以94年度台上字第2326
    號民事裁判分割確定，本件系爭分割後214-11地號土地係分
    歸原告所有，為兩造所不爭執之事實，是被告自不得以其原
    與訴外人王廖秀鳳間之使用借貸關係，對原告主張有使用借
    貸之權利。其於分割共有物判決確定後仍占有原告所有系爭
    214-11地號土地，即為無權占有。又被告雖復抗辯兩造間之
    法律關係應類推適用法定地上權之規定，故原告不得請求被
    告拆屋還地等語。惟按地上權之發生，有基於法律行為者，
    例如本於契約而設定地上權是，有基於法律規定者，即依法
    律之特別規定而發生地上權是，此即所謂法定地上權。故法
    定地上權，必須合於法律之特別規定，始能發生；且物權除
    本法或其他法律有規定外，不得創設，民法第757條定有明
    文。而如前所述，被告之占有系爭土地原係基於其與訴外人
    王廖秀鳳間使用借貸之法律關係，與民法第876條法定地上
    權發生之要件不合，而物權又非依法律規定不得創設，自亦
    無類推適用之可言，是被告抗辯應類推適用法定地上權之規
    定等語，亦不足採。
  (二)被告雖又抗辯原告權利之行使有權利濫用等語。然按權利之
    行使，不得違反公共利益，或以損害他人為主要目的，民法
    第148條第1項固定有明文。惟權利濫用禁止之判斷，參酌最
    高法院71年台上字第737號判例意旨謂：「查權利之行使，
    是否以損害他人為主要目的，應就權利人因權利行使所能取
    得之利益，與他人及國家社會因其權利行使所受之損失，比
    較衡量以定之。倘其權利之行使，自己所得利益極少而他人
    及國家社會所受之損失甚大者，非不得視為以損害他人為主
    要目的，此乃權利社會化之基本內涵所必然之解釋。」可知
    有無權利濫用情形，乃為法院依比例原則所為利益衡量下之
    結果；有無權利濫用，得依前揭判例之意旨，予以斟酌兩造
    及社會利益後定之。經查，本件原告所有系爭214-11地號土
    地之地目為田，有土地登記簿謄本在卷可稽，土地於分割後
    ，仍供建築使用，已有未合。而被告所有房屋即台中縣神岡
    鄉○○村○○路394、396號房屋面積共515. 9平方公尺，96
    年度之房屋現值僅288,700元；其中台中縣神岡鄉○○路394
    號係鐵架石棉瓦房屋，坐落於原告所有系爭214-11地號如附
    圖所示C部分面積122平方公尺之土地上；三民路396號係鋼
    架鐵皮房屋，坐落於原告所有系爭214-11地號如附圖所示A
    部分面積249平方公尺之土地上，為兩造所不爭執，並經本
    院勘驗屬實，有勘驗筆錄及台中縣豐原地政事務所96年11月
    12日複丈成果圖附卷可稽。是被告所有房屋坐落於原告土地
    上之面積應僅為371平方公尺，比例計算其房屋現值應僅有2
    07,613元（計算式：288,700元÷515.9×371＝207,613元，
    元以下四捨五入，以下均同），是縱將被告所有占用原告土
    地之房屋拆除，對被告之損害尚不鉅大。且如前所述，被告
    原先得以使用系爭214-11地號土地，係因原告與訴外人王廖
    秀鳳等人就該土地於分割前訂有分管契約，被告因訴外人王
    廖秀鳳之同意而得使用系爭土地，今該分管契約既已因共有
    土地裁判分割確定而告終止，且將系爭214- 11地號土地分
    歸原告所有，而原告於取得單獨所有後，基於所有權之作用
    ，對被告主張無權占有，自難認係以損害他人為主要目的，
    無權利濫用之可言，是被告此部分抗辯，仍不足採。
  (三)原告雖主張其與訴外人王廖秀鳳及其他共有人間之分管契約
    ，於91年7月11日就系爭214地號土地向本院提起分割共有物
    之訴，即為終止分管契約之意思表示，分管契約於當時即告
    終止，是被告於原告提起該分割共有物之訴時，即為無權占
    有，原告自得請求自91年9月1日（起訴前5年）計算之相當
    於租金之不當得利等語。然查原告並不爭執其與訴外人王廖
    秀鳳及其他共有人間曾就系爭214地號土地訂立分管契約，
    且有被告提出之共有土地分耕分管契約書在卷可稽。而所謂
    共有物分管契約係共有人就共有物管理方法所成立之協議，
    依民法第820條第1項規定，應由共有人全體共同協議訂定之
    。其未定有分管期限者，因終止分管契約係關於共有物管理
    方法之變更，自須經共有人全體同意，始得為之，自難認各
    共有人得隨時終止分管契約。依卷附共有土地分耕分管契約
    書所載並未定有分管期限，且原告亦未舉證證明共有人間有
    得隨時終止分管契約之約定，而原告亦自承其係請求協議分
    割不成，始提起裁判分割，亦可見原告於當時並未得全體共
    有人之同意終止分管契約；是自難認原告於91年7月11日就
    系爭214地號土地提起分割共有物之訴訟時，即已生終止分
    管契約之效力。惟共有物係屬全體共有人所共有，在分割前
    ，各共有人固得約定範圍而使用之，但此項分管行為，不過
    定暫時使用之狀態，與消滅共有關係之分割有間。故共有物
    經法院判決分割確定時，先前共有人間之分管契約及使用借
    貸契約，即應認為終止（最高法院85年度台上字第1046號判
    決參照）。亦即原告與訴外人王廖秀鳳及其他共有人就系爭
    214地號土地所訂之分管契約，固不因原告於91年7月11日提
    起分割共有物訴訟而告終止，然該分割共有物訴訟既經最高
    法院於94年12月22日以94年度台上字第2326號民事裁定駁回
    上訴而確定，依前揭說明，原告與訴外人王廖秀鳳及其他共
    有人間就系爭214地號土地所訂之分管契約，即已因共有物
    經法院判決分割確定，而告終止。而於原告與訴外人王廖秀
    鳳等人間之分管契約終止後，被告之占有原告所有系爭214-
    11始為無權占有，在分管契約終止前，尚非無權占有，自不
    待言。是原告主張該分管契約已於91年7月11日經原告終止
    ，及其得請求被告返還自91年9月1日起計算之相當於租金之
    不當得利等，自非可採。惟該分管契約既因共有物經法院判
    決分割確定而終止，且於終止後被告之占有系爭214-11地號
    地復為無權占有，是原告請求自分割共有物判決確定後起算
    之相當於租金之不當得利，即屬可採。
  (四)按所有人對於無權占有或侵奪其所有物者，得請求返還之，
    對於妨害其所有權者，得請求除去之。民法第767條定有明
    文。本件被告既無權占有系爭土地，則原告基於所有物返還
    請求權之法律關係，請求被告將坐落臺中縣神岡鄉○○段21
    4-11地號土地如附圖所示Ａ部分面積249平方公尺之鐵架房
    屋及Ｃ部分面積122平方公尺之鐵架石棉瓦房屋拆除，並將
    土地連同如附圖所示Ｂ部分面積25平方公尺之空地返還原告
    為有理由，應予准許。
  (五)次按依不當得利之法則請求返還不當得利，以無法律上之原
    因而受利益，致他人受受有損害為其要件，故其得請求返還
    之範圍，應以對方所受之利益為度，非以請求人所受損害若
    干為準，無權占有他人土地，可能獲得相當於租金之利益為
    社會通常之觀念（最高法院61年臺上字第1695號判例足參）
    而無權使用他人土地者，其所受利益，為使用本身，「相當
    於租金」係原受利益依其性質不能返還時應償還之價額。又
    土地法第97條之立法意旨為「城巿房屋供不應求，為防止房
    屋所有權人乘機哄抬租金，造成居住問題，特設本條限制房
    屋租金之最高額，超出部分得由政府強制減定之，以保護承
    租人。」是土地法第97條限制房屋租金之立法政策係基於居
    住乃人民生存之基本條件，為生存權之內涵，現代福利國家
    應滿足人民居住之需求，而立法當時之我國經濟環境，城巿
    房屋供不應求，為保護經濟上弱者之承租人，使其能取得適
    當之居住空間，以避免造成居住問題，則該條之規定，應僅
    限於城巿地方供住宅使用之房屋，始有其適用。至營業用房
    屋，承租人用以營業獲取利潤，並非供居住安身，即與人民
    安居之基本需求及生存權之保障無涉，自無立法介入加以限
    制之必要。又營業用房屋類皆座落在商業區，不僅其建造、
    維修成本及應繳納之稅捐高於一般住宅房屋，並享有營業房
    屋所形成商圈之商業利益，自非一般居住用房屋可比。且營
    業用房屋之承租人原非經濟上之弱者，尤以連鎖企業，挾其
    龐大資金、巿場優勢，已為經濟上之強者，又可獲取相當之
    利潤，更無立法限制租金額之必要；況租屋營業，租金之支
    出，原屬營業成本之一部，倘立法限制租金額，營業利潤並
    未相對受限，任其享有鉅額利潤，要非立法之原意；復就土
    地法第三章房屋及基地之立法結構觀之，土地法第94條第1
    項、第96條規定所稱之房屋類皆指住宅而言；再我國經濟現
    屬已開發國家，房屋之供需與往昔不同，營業用房屋租金之
    多寡，自應本諸契約自由之原則，回歸巿場機制，方能促進
    都巿之更新與繁榮。故土地法第97條所指房屋，應解為不包
    括供營業使用之房屋，以兼顧租賃雙方之利益，契合本條之
    立法本旨，亦有最高法院92年度台簡上字第20號判決可資參
    照。查本件被告所有系爭房屋即門牌號碼台中縣神岡鄉○○
    村○○路394號房屋，現出租予訴外人王建山，並供居住及
    沙發加工廠房使用，租期自95年3月15日起至98年3月14日止
    ，租金為每月21,000元。門牌號碼同村三民路396號房屋則
    出租予訴外人詮鴻工程檢驗科技有限公司營業使用，租期自
    95年5月20日起至98年5月19日止，租金每月20,000元，為兩
    造不爭執之事實，並有被告提出之房屋租賃契約書在卷可證
    ，顯見系爭房屋係供營業使用之房屋，是本院於斟酌被告因
    無權占有原告之土地，可能獲得相當於租金之利益，自不受
    土地法第97條規定之限制，而應以被告實際獲得之利益決定
    其應償還之價額。
  (六)本件被告占用原告所有系爭土地，於原告與訴外人王廖秀鳳
    及其他共有人就系系214地號土地所訂之共有土地分耕分管
    契約，因分割共有物訴訟於94年12月22日判決確定後，即無
    無合法權源，而為無權占有，業如前述。另同段214-19地號
    、地目：田、面積6平方公尺土地，亦為原告因前項共有土
    地裁判分割而取得單獨所有，然已於96年2月1日為政府徵收
    而移轉登記予中華民國，管理者為交通部高速鐵路工程局，
    為兩造所不爭執；而被告所有系爭房屋於如附圖所示Ｄ部分
    面積1平方公尺係占用系爭214-19地號土地，亦經本院勘驗
    屬實，並有台中縣豐原地政事務所複丈成果圖在卷可稽，是
    被告於上開分割共有物判決確定後，就占用系爭214-19地號
    土地部分，自亦為無權占有，惟於系爭214-19地號土地經徵
    收後，被告雖仍為無權占有，然已非占有原告所有之土地，
    自不待言。而無權占有他人土地，可能獲得相當於租金之利
    益為社會通常之觀念，是被告無權占用原告所有系爭土地自
    受有相當租金之不當利益。從而，原告請求被告返還自94年
    12月23日起因無權占用系爭土地所獲得之利益，於法有據；
    至於原告請求被告返還自91年9月1日起至94年12月22日止之
    無權占用系爭土地所獲得之利益，則因於該期間內，被告之
    使用系爭土地尚非無權占有（理由已如前述），原告此部分
    之請求，即無理由。茲本件尚應審究者，在於原告主張被告
    應返還相當於租金之損害金數額是否相當？
  (七)查被告所有系爭房屋即門牌號碼台中縣神岡鄉○○村○○路
    394號房屋，系出租予訴外人王建山，租期自95年3月15日起
    至98年3月14日止，租金為每月21,000元。門牌號碼同村三
    民路396號房屋則出租予訴外人詮鴻工程檢驗科技有限公司
    ，租期自95年5月20日起至98年5月19日止，租金為每月20,0
    00元，合計被告每月得收取之租金為41,000元，已如前述。
    又被告所有系爭三民路394、396號房屋面積共515.9平方公
    尺，96年度之房屋現值為288,700元，有台中縣稅稽徵處房
    屋稅籍證明書在卷可證。而系爭房屋占有之土地其中如附圖
    所示Ａ部分面積249平方公尺、Ｃ部分面積122平方公尺係坐
    落於系爭214-11地號土地上，其中如附圖所示Ｄ部分面積1
    平方公尺係坐落於系爭214-19地號土地上，其餘係坐落於同
    段214-10地號土地上，惟如附圖所示Ｂ部分面積25平方公尺
    亦係出租予訴外人王建山使用，此由卷附原告提出之現場照
    片可查知係供承租人堆放雜物之用即明，亦即被告出租之範
    圍除房屋所坐落之土地515.9平方公尺外，尚應再加上如附
    圖所示Ｂ部分面積25平方公尺，應為540.9平方公尺，而土
    地之公告現值為每平方公尺4,000元，有土地登記簿謄本在
    卷可查，是計算被告出租範圍之土地540.9平方公尺之公告
    現值應為2,163,600元（計算式：540.9×4,000＝2,163,600
    元）。故房屋之現值加上土地之公告現值合計為2,452,300
    元（計算式：288,700＋2,163,600＝2,452,300元）。而被
    告出租所獲得之租金為每月41,000元。是依房屋及土地之現
    值比例計算可得房屋每月之租金為4,827元（計算式：288,7
    00÷2,452,300×41,000＝4,827元），土地每月之租金為36
    ,173 元（計算式：2,163,600÷2,452,300×4,100＝36,173
    元）。土地面積為540.9平方公尺，故每平方公尺土地每月
    之租金應為67元（計算式：36,173÷540.9＝67元）。是原
    告得請求被告給付相當於租金之損害金如下（元以下四捨五
    入）：
    1.自94年12月23日（分割共有物判決確定翌日）起至96年1
      月31日止，被告無權占用原告土地之面積為397平方公尺
      （即系爭214-11地號土地396平方公尺加上系爭214-19地
      號土地為政府徵收前占用1平方公尺，合計為397平方公尺
      ），原告依每平方公尺每月租金67元計算，共得請求之損
      害金為353,767元。
      計算式：每月損害金為：397平方公尺×67元＝26,599
                元。
              94年12月23日起至96年1月31日止共13月又9日
                ，損害金為13×26,599＋9÷30×26,599＝353
                ,767元。
    2.自96年2月1日起至96年8月31日止，被告無權占用原告土
      地之面積為396平方公尺（即系爭214-11地號土地396平方
      公尺），原告依每平方公尺每月租金67元計算，共得請求
      之損害金為185,724元。
      計算式：每月損害金為：396平方公尺×67元＝26,532
                元。
              96年2月1日起至96年8月31日止共7月，損害金
                為7×26,532＝185,724元。
    3.自96年9月1日起至被告將地上物拆除止之損害金為每月26
      ,532元。
      計算式：每月損害金為：396平方公尺×67元＝26,532元
      。
    是依上列計算可知，原告自94年12月23日起至96年8月31日
    止，得向被告請求返還之相當於租金之不當得利之金額為53
    9,491元（計算式：353,767元＋185,724元＝539,491元），
    並得自96年9月1日起，按月請求被告給付26,532元之相當於
    租金之不當得利。惟原告在94年12月23日起至96年8月31日
    止之期間，僅請求被告返還262,732元（計算式：53,317元
    ＋103,926元＋13,487元＋92,002元＝262,732元），及自96
    年9月1日起至地上物拆除止，按月給付13,200元之相當於租
    金之不當得利，均未逾前揭原告得請求之範圍，自應准許。
    從而，本件原告依不當得利之法律關係，請求被告給付262,
    732元，及自起訴狀繕本送達翌日即96年9月8日起至清償日
    止，按年息5%計算之利息；並自96年9月1日起至地上物拆除
    日止，每月給付13,200元，為有理由，逾此部分之請求（即
    91年9月1日起至94年12月22日止之請求），即無理由，應予
    駁回。
  (八)兩造分別陳明願供擔保聲請宣告假執行或免為假執行，關於
    原告勝訴部分，經核均無不合，爰各酌定相當擔保金額宣告
    之。至於原告敗訴部分，其假執行之聲請即無宣告之依據，
    應併予駁回。
六、本件事證已臻明確，兩造其餘攻擊防禦方法及所舉證據，經
    審酌結果，與本件判決結論均無影響，爰不一一論述，附此
    敘明。
七、據上論結，本件原告之訴為一部有理由，一部無理由，依民
    事訴訟法第79條、第390條第2項、第392條第2項，判決如主
    文。
中    華    民    國    97    年    3     月    18    日
                  民事第三庭    法  官  林源森
以上正本係照原本作成。
如對本判決上訴，須於判決送達後20日內向本院提出上訴狀（須
附繕本）。
中    華    民    國    97    年    3     月    18    日
                                書記官  黃士益


司法院資訊處製作；財團法人民間司法改革基金會備份。
